ACORDAO-COMPLETO-2374702

ACÓRDÃO 3338/2020 ATA 8/2020 - SEGUNDA CÂMARA

VISTOS, relatados e discutidos estes autos de Tomada de Contas Especial, ora em fase de Recurso de Reconsideração interposto pelo Sr. Carlos Marques Ferreira Júnior contra o Acórdão 3600/2017-TCU-Segunda Câmara, mediante o qual esta Corte de Contas, sob a relatoria do eminente Ministro Marcos Bemquerer Costa, decidiu julgar irregulares as contas daquele responsável, assim como de outros arrolados nos autos, condenando-os solidariamente em débito e aplicando-lhes multa;
ACORDAM os Ministros do Tribunal de Contas da União, reunidos em Sessão da 2ª Câmara, diante das razões expostas pelo relator e com fulcro nos arts. 32, inciso I, e 33 da Lei 8.443, de 16/7/1992, em:
9.1. conhecer do Recurso de Reconsideração em exame, para, no mérito, negar-lhe provimento, mantendo em seus exatos termos a deliberação recorrida;
9.2. dar ciência desta decisão ao recorrente, à Procuradoria da República no Estado de Pernambuco e à Secretaria-Executiva do Ministério do Turismo, fazendo remissão, no caso desses dois últimos destinatários, respectivamente aos Ofícios 1191/2017 e 1192/2017 expedidos em 17/7/2017 pela Secretaria do TCU no Estado de Pernambuco (SEC-PE) (peças 53 e 54) .

Tomada de Contas Especial, ora em fase de Recurso de Reconsideração interposto pelo Sr. Carlos Marques Ferreira Júnior contra o Acórdão 3.600/2017-TCU-2ª Câmara, mediante o qual esta Corte de Contas, sob a relatoria do eminente Ministro Marcos Bemquerer Costa, decidiu julgar irregulares as contas daquele responsável, assim como de outros arrolados nos autos, condenando-os solidariamente em débito e aplicando-lhes multa.

Segunda Câmara

Instituto de Apoio Técnico Especializado à Cidadania - Iatec (CNPJ 04.174.523/0001-05).

3. Interessados/Responsáveis/Recorrentes:
3.1. Interessado:  Ministério do Turismo (MTur).
3.2. Responsáveis: Anacleto Julião de Paula Crespo (CPF XXX.723.084-XX), Carlos Marques Ferreira Júnior (CPF XXX.325.334-XX), Pedro Ricardo da Silva (CPF XXX.501.304-XX) e Instituto de Apoio Técnico Especializado à Cidadania - Iatec (CNPJ 04.174.523/0001-05).
3.3. Recorrente: Carlos Marques Ferreira Júnior (CPF XXX.325.334-XX).

13.1. Ministros presentes: Ana Arraes (Presidente), Augusto Nardes, Aroldo Cedraz (Relator) e Raimundo Carreiro.
13.2. Ministros-Substitutos presentes: Marcos Bemquerer Costa e André Luís de Carvalho.

AROLDO CEDRAZ

Ministro Marcos Bemquerer Costa.

Com alguns ajustes de forma e fundamentado no inciso I do § 3º do art. 1º da Lei 8.443, de 16/7/1992, adoto como Relatório a instrução elaborada no âmbito da Secretaria de Recursos deste Tribunal de Contas (Serur) e autuada como peça 117, a qual contou com a anuência do corpo diretivo da referida unidade técnica (peça 118) e com a concordância do Ministério Público/TCU, representado nestes autos pelo Procurador Marinus Eduardo De Vries Marsico (peça 119) :
"INTRODUÇÃO
 Trata-se de recurso de reconsideração (peça 65) interposto por Carlos Marques Ferreira Júnior, sócio de fato da empresa ABB L. Promoções e Espetáculos Ltda., contra o Acórdão 3600/2017-TCU-Segunda Câmara (peça 44) , de relatoria do Ministro Marcos Bemquerer Costa, transcrito na íntegra abaixo:
9. Acórdão:
VISTOS, relatados e discutidos estes autos referentes à Tomada de Contas Especial instaurada pelo Ministério do Turismo - MTur contra os Srs. Anacleto Julião de Paula Crespo e Pedro Ricardo da Silva, presidente e tesoureiro, respectivamente, do Instituto de Apoio Técnico Especializado à Cidadania - Iatec, em face da impugnação total das despesas do Convênio 203/2008, que tinha por escopo incentivar o turismo por meio da implementação do Projeto intitulado 'Pré São João de Panelas/PE'.
 ACORDAM os Ministros do Tribunal de Contas da União, reunidos em sessão da 2ª Câmara, ante as razões expostas pelo Relator, em:
9.1. com fundamento nos arts. 1º, inciso I, 16, inciso III, alínea c, 19, caput, e 23, inciso III, da Lei 8.443/1992, julgar irregulares as contas dos Srs. Anacleto Julião de Paula Crespo, Carlos Marques Ferreira Júnior e Pedro Ricardo da Silva e do Iatec, condenando-os solidariamente ao pagamento da quantia de R$ 100.000,00 (cem mil reais) , com a fixação do prazo de quinze dias, a contar das notificações, para que comprovem, perante o Tribunal (art. 214, inciso III, alínea a, do Regimento Interno) , o recolhimento da dívida ao Tesouro Nacional, atualizada monetariamente e acrescida dos juros de mora, calculados a partir de 23/08/2008, até a data do efetivo recolhimento, na forma prevista na legislação em vigor;
9.2. aplicar individualmente aos Srs. Anacleto Julião de Paula Crespo, Carlos Marques Ferreira Júnior, Pedro Ricardo da Silva e ao Iatec a multa prevista nos arts. 19, caput, e 57 da Lei 8.443/1992, no valor de R$ 16.000,00 (dezesseis mil reais) , fixando-lhes o prazo de 15 (quinze) dias, a contar das notificações, para que comprovem, perante o Tribunal (art. 214, inciso III, alínea a, do Regimento Interno) , o recolhimento das dívidas ao Tesouro Nacional, atualizadas monetariamente desde a data do presente Acórdão até a do efetivo recolhimento, se forem pagas após o vencimento, na forma da legislação em vigor;
9.3. autorizar, caso requerido, nos termos do art. 26 da Lei 8.443/1992, o parcelamento das dívidas constantes deste Acórdão em até 36 (trinta e seis) parcelas mensais e sucessivas, informando aos responsáveis que a falta de pagamento de qualquer parcela importará no vencimento antecipado do saldo devedor (art. 217, § 2º, do Regimento Interno do TCU) , sem prejuízo das demais medidas legais;
9.4. autorizar, desde logo, a cobrança judicial das dívidas, nos termos do art. 28, inciso II, da Lei 8.443/1992, caso não atendida as notificações;
9.5. enviar cópia deste Acórdão, bem como do Relatório e da Proposta de Deliberação que o fundamentam, à Procuradoria da República no Estado de Pernambuco, nos termos do art. 16, § 3º, da Lei 8.443/1992 c/c art. 209, § 7º, do Regimento Interno do TCU, e ao Ministério do Turismo. 
HISTÓRICO 
2. Esta tomada de contas especial foi instaurada pelo Ministério do Turismo (MTur) contra os Srs. Anacleto Julião de Paula Crespo e Pedro Ricardo da Silva, presidente e tesoureiro, respectivamente, do Instituto de Apoio Técnico Especializado à Cidadania - Iatec, em face da impugnação total dos R$ 100.000,00 repassados ao Convênio 203/2008 (Siafi 628.695) , que tinha por escopo incentivar o turismo na implementação do projeto intitulado 'Pré São João de Panelas/PE' (peça 1, p. 37-46 e 103-124) .
3. A Nota Técnica de Análise 422/2010 do MTur (peça 1, p. 179-184) apontou a falta de documentos comprobatórios da execução físico-financeira do objeto do convênio.
4. No âmbito deste Tribunal, o Relator original (peças 6-9) desconsiderou a personalidade jurídica da empresa ABB L. Promoções e Espetáculos Ltda., para que seu sócio de fato Carlos Marques Ferreira Júnior (peça 5) , que atuou em nome da empresa na execução do objeto do convênio (peça 1, p. 154) , respondesse em solidariedade com o Iatec e seus responsáveis pelo débito integral dos recursos federais repassados ao convênio.
5. Diante das citações realizadas pela Secex/PE (peças 17, 24, 25, 31, 37 e 38) , somente o Sr. Carlos Marques Ferreira Júnior deixou transcorrer in albis o prazo que lhe foi conferido para comparecer aos autos, o que caracterizou sua revelia. As alegações de defesa dos Srs. Anacleto Julião de Paula Crespo e Pedro Ricardo da Silva (peças 26 e 29) não foram acatadas pela unidade técnica, por falta de comprovação da boa e regular aplicação dos recursos federais repassados por meio do ajuste (peças 39 a 41) . 
6. O Ministério Público de Contas concordou com o parecer precedente (peça 42) .
7. O Relator original ressaltou em seu voto (peça 45) que as fotografias apresentadas à peça 26, p. 108-113 não tinham identificação das bandas, bem como os documentos fiscais, compostos por nota fiscal, cheques e recibo, apenas comprovavam o pagamento à empresa ABB L. Promoções e Espetáculos Ltda. (peça 26, p. 94-98) e, assim, eram insuficientes para demonstrar o necessário nexo causal entre as verbas federais transferidas e o pagamento do cachê das bandas.
8. Tal entendimento foi acolhido pelo Tribunal no Acórdão 3600/2017-TCU-Segunda Câmara (peça 44) .
9. Passa-se ao exame do recurso de reconsideração interposto por Carlos Marques Ferreira Júnior contra o Acórdão 3600/2017-TCU-Segunda Câmara (peça 44) .
EXAME DE ADMISSIBILIDADE
10. O Ministro Aroldo Cedraz admitiu o recurso de reconsideração (peça 78) , suspendendo-se os efeitos dos itens 9.1, 9.2 e 9.4 do Acórdão 3600/2017-TCU-Segunda Câmara.
EXAME DE MÉRITO
11. Constitui objeto desta análise definir se: (a) os documentos dos autos são capazes de demonstrar a regular execução física e financeira do objeto do convênio; e (b) os elementos dos autos permitem caracterizar a responsabilidade de Carlos Marques Ferreira Júnior. 
Da análise da execução física e financeira do objeto do convênio 
Análise
12. Seguem os principais documentos constantes dos autos:
	Descrição
	Data
	Localização

	Convênio 203/2008
	23/05/2008
	Peça 1, p. 103-124

	Plano de trabalho
	05/05/2008
	Peça 1, p. 37-46

	Ordem bancária do MTur 
	23/07/2008
	Peça 1, p. 127

	Apresentação da prestação de contas 
	13/04/2009
	Peça 1, p. 133-175 

	Parecer técnico 60/2010: análise da prestação de contas
	05/03/2010
	Peça 1, p. 163-165

	Nota técnica de análise 422/2010: diligência 
	16/04/2010
	Peça 1, p. 179-184

	Relatório do tomador de contas especial 307/2011
	04/04/2011
	Peça 1, p. 203-211

	Relatório da Controladoria-Geral da União
	06/05/2014
	Peça 1, p. 215-220

	Citação e alegações de defesa de Anacleto Julião de Paula 
	11/06/2015
	peças 25, 31 e 26

	Citação e alegações de defesa de Pedro Ricardo da Silva
	15/06/2015
	peças 17, 24 e 29

	Citação de Carlos Marques Ferreira Júnior
	11/08/2015
	Peças 37 e 38

	Exame técnico da Secex-PE
	24/09/2015
	Peças 39-41

	Parecer do Ministério Público de Contas
	05/10/2015
	Peça 42

	Relatório, voto e Acórdão 3600/2017-TCU-Segunda Câmara
	02/05/2017
	Peças 44-46

	Recurso de Carlos Marques Ferreira Júnior
	17/08/2017
	Peças 65

12. O plano de trabalho do convênio previa as seguintes etapas (peça 1, p. 41 e 45) : 
	Etapa
	Descrição 
	Valor do cachê (R$) 

	1
	Contratação de bandas de música
	100.000,00

	1.1
	Banda Corcel Negro
	50.000,00

	1.2
	Banda Magia
	50.000,00

	1.3
	Banda Anjo (pagamento com recursos do convenente) 
	 10.000,00

13. A prestação de contas apresentada pelo Iatec foi composta de relatório de cumprimento de objeto (peça 1, p. 137) , relatório de execução físico-financeira (peça 1, p. 138) , relação de pagamentos (peça 1, p. 140) , relação de bens adquiridos (peça 1, p. 142) , conciliação bancária (peça 1, p. 144) , relação de execução da receita e despesa (peça 1, p. 145) , informações sobre os cheques 850036, 850037 e 850038, nota fiscal 57 e recibo (peça 1, p. 147-154) ; aviso de inexigibilidade de licitação (peça 1, p. 156) , extrato bancário (peça 1, p. 158-159) , declaração do presidente do Iatec (peça 1, p. 161) e fotografias (peça 1, p. 168-175 e peça 26, p. 108-113) .
14. Outros documentos apresentados nos autos compõem-se da proposta de preços apresentada pela empresa ABBL e declarações/carta de exclusividade de representação das bandas Anjo, Magia e Corcel Negro (peça 1, p. 48-54; peça 26, p. 40-43) . 
15. Sabe-se que a comprovação da boa e regular aplicação de recursos públicos transferidos mediante convênio e outros instrumentos congêneres evidencia-se com a execução física e a execução financeira da avença, acompanhada do nexo de causalidade entre uma e outra. Nesse sentido são os Acórdão 3223/2017-TCU-Segunda Câmara, rel. Min. Marcos Bemquerer, 997/2015-Plenário, rel. Min. Benjamin Zymler, e 597/2019-2ª Câmara, rel. Min. Marcos Bemquerer.
16. Passa-se ao exame da execução física do objeto do convênio. 
17. Segundo o Parecer técnico MTur 60/2010 (peça 1, p. 163) , não houve fiscalização in loco.
18. As informações da prestação de contas contidas no relatório de cumprimento de objeto (peça 1, p. 137) , relatório de execução físico-financeira (peça 1, p. 138) , declaração do presidente do Iatec (peça 1, p. 161) e nas fotografias (peça 1, p. 168-175 e peça 26, p. 108-113) não permitem afirmar que as Bandas Corcel Negro, Magia e Anjo se apresentaram no evento 'Pré São João de Panelas/PE'. Isto porque tais documentos são insuficientes para demonstrar que houve a efetiva apresentação das referidas bandas naquele evento. Nota-se que fotografias têm o nome do evento 'Pré São João de Panelas/PE' e os logotipos do Iatec, da Prefeitura Municipal de Panelas e do Ministério do Turismo. No entanto, não há qualquer identificação das bandas que se apresentaram na festividade. 
19. Citados pelo Tribunal, os responsáveis não lograram comprovar a apresentação das Bandas Corcel Negro, Magia e Anjo no evento (peças 26, 29, 44, 45 e 46) . Registra-se que o ônus de comprovar o regular emprego dos recursos públicos, por meio de documentação hábil, era dos Srs. Anacleto Julião de Paula Crespo e Pedro Ricardo da Silva, signatários do Convênio 203/2008 e gestores das verbas federais transferidas ao Iatec (peça 1, p. 124, 147-154) , a teor das disposições dos arts. 70, parágrafo único, da Constituição Federal, 93 do Decreto-lei 200/1967 e 66 do Decreto 93.872/1986.
20. Passa-se ao exame da execução financeira e o nexo de causalidade entre os recursos federais e as despesas realizadas.
21. Apesar da ausência nos autos da cópia do contrato de prestação de serviços supostamente firmado entre o Iatec e a empresa ABB L. Promoções e Espetáculos Ltda., a proposta de preços, as declarações/carta de exclusividade de representação das bandas e o aviso de inexigibilidade de licitação (peça 1, p. 48-54, 156 e peça 26, p. 40-43) apontam que o Iatec e a ABBL celebraram contrato para a apresentação das bandas Corcel Negro, Magia e Anjo no evento 'Pré São João de Panelas/PE'.
22. A empresa ABBL, CNPJ 09.343.747/0001-17, emitiu a Nota Fiscal 000057 de 29/07/2008 (peça 1, p. 152) por ter prestado 'serviços artísticos para a contratação de bandas para o evento denominado Festa de Pré São João de Panelas-PE' no valor de R$ 110.000,00.
23. Nota-se que o documento fiscal não fez referência ao Convênio 203/2008 e não discriminou o nome das Bandas Corcel Negro, Magia e Anjos.
24. Os documentos de peça 1, p. 147-151 informam o pagamento do Iatec em favor da empresa ABBL de R$ 20.000,00, R$ 10.000,00 e R$ 80.000,00 por meio dos cheques 850036, 850037 e 850038, respectivamente. Contudo, verifica-se que tais documentos não são propriamente as cópias dos cheques, o que rompe o nexo de causalidade entre os R$ 110.000,00 depositados à conta 14.736-2 (peça 1, p. 158-159) e os dispêndios realizados por meio dos cheques 850036, 850037 e 850038.
25. Ainda que os documentos da peça 1, p. 147-151 fossem considerados cópias dos cheques, tais elementos de prova, em conjunto com a nota fiscal, recibo e extrato bancário (peça 1, p. 152, 154, 158, 159) , comprovariam somente o pagamento em favor da empresa ABBL. Desse modo, remanesce a falta de nexo entre os recursos do convênio e o pagamento do cachê das bandas, pois não se apresentou nos autos elementos probatórios de que os valores pagos à ABBL, ou parte deles, destinaram-se ao cachê das bandas Corcel Negro, Magia e Anjos. 
26. Oportuno destacar que para a contratação direta de artistas consagrados, com base na hipótese de inexigibilidade prevista no art. 25, inciso III, da Lei 8.666/1993, por meio de intermediários ou representantes, deve ser apresentada cópia do contrato de exclusividade dos artistas com o empresário contratado, registrado em cartório. O contrato de exclusividade difere da autorização que assegura exclusividade apenas para os dias correspondentes à apresentação dos artistas e que é restrita à localidade do evento, a qual não se presta a fundamentar a inexigibilidade. Nesse sentido são os Acórdão 351/2015-TCU-Segunda Câmara, rel. Min. Marcos Bemquerer, 5.209/2015-2ª Câmara, rel. Min. Marcos Bemquerer, 3.530/2016-1ª Câmara, rel. Min. Weder de Oliveira, 7.770/2015-1ª Câmara, rel. Min. Benjamin Zymler, e 2.235/2014-Plenário, rel. Min. Benjamin Zymler.
27. No caso, observa-se que as declarações/carta de exclusividade de representação das bandas conferidas à empresa ABBL (peça 1, p. 50-54) não configuram propriamente o contrato de exclusividade do art. 25, inciso III, da Lei 8.666/1993, porquanto, além de precárias e limitadas a data e local específicos, não definiram devidamente os poderes e direitos de representação e os deveres e obrigações das partes, entre eles, a remuneração do representante e o valor a ser percebido pelos artistas. Ademais disso, as declarações/carta de exclusividade não foram registradas em cartório.
28. Por consequência, o aparente pagamento realizado à empresa ABBL de R$ 20.000,00, R$ 10.000,00 e R$ 80.000,00 (cheques 850036, 850037 e 850038) não implica o necessário pagamento do cachê das bandas. 
29. Nestas circunstâncias há a necessidade de se comprovar o real valor despendido com o referido cachê e, para tanto, dever-se-ia apresentar documentos idôneos, a exemplo de comprovantes das transferências bancárias, cheques ou notas fiscais emitidas em nome das bandas ou ainda recibos devidamente assinados por elas, seus representantes legais ou empresários exclusivos. 
30. Todavia, não há nos autos elementos de prova suficientemente capazes de comprovar que os recursos conveniais foram efetivamente percebidos pelas bandas Corcel Negro, Magia e Anjos. 
31. Desse modo, entende-se que os documentos apresentados nos autos são incapazes de demonstrar a regular execução física e financeira do objeto do Convênio 203/2008, pois não restou comprovada a efetiva apresentação das bandas no evento e nem o recebimento do cachê pelas bandas.
Da alegada ausência de responsabilidade de Carlos Marques Ferreira Júnior (peça 65) 
Argumentos
32. Carlos Marques Ferreira Júnior alega ausência de responsabilidade nestes autos. Para tanto afirma que:
32.1. A responsabilidade pela prestação de contas dos recursos transferidos por meio do Convênio 203/2008 e pelo débito apurado pelo Tribunal é exclusiva do convenente Instituto de Apoio Técnico Especializado à Cidadania (Iatec) , representado pelo seu presidente Anacleto Julião de Paula e pelo tesoureiro Pedro Ricardo da Silva.
32.2. Não há como responsabilizar pelo débito terceiro contratado que não tem relação alguma com o convênio ou com o MTur.
32.3. Carlos Marques Ferreira Júnior não tinha vínculo societário ou gerencial com a empresa ABBL (contratada pelo convenente) e apenas atuou como empregado e representante da empresa, conforme consta nos inquéritos policiais 40/2015, 1085/2012 e 1086/2012 instaurados pela Polícia Federal para apurar atos ilícitos praticados em eventos promovidos pelo Iatec que contou com a participação da empresa ABBL. 
32.4. O recorrente não se beneficiou de qualquer valor destinado ao evento e não tem qualquer responsabilidade individual ou solidária perante o MTur.
32.5. Na hipótese da responsabilização do recorrente haveria que se responsabilizar também todos os participantes do evento como integrantes das bandas, prefeito municipal, secretários, motoristas, entre outros que trabalharam para a realização do evento.
Análise
33. A Secex/PE (itens 18 a 23 da peça 6, p. 3-4) verificou nos autos do TC Processo 012.630/2013-6 que o responsável legal da empresa ABBL, Sr. Emerson Bernardino de Souza, havia asseverado veemente que nunca fora representante legal, proprietário ou sócio da ABBL, assim como também desconhecia quem fosse o proprietário dessa empresa (peça 4, p. 1 deste processo) . Afirmou ainda que fora vítima de estelionatários que, com seus dados cadastrais, abriram a pessoa jurídica em tela para desviar dinheiro público, o que já fora por ele relatado em boletim de ocorrência confeccionado na delegacia de polícia de Panelas/PE (peça 4, p. 2-3 deste processo) .
34. As declarações do Sr. Emerson, juntamente com outros indícios, indicariam que a empresa ABBL fora aberta e utilizada com o intuito de burlar licitações e obter contratações irregulares à custa de recursos públicos.
35. Por consequência, naquele feito, o Tribunal desconsiderou a personalidade jurídica da empresa, com fulcro no art. 50 do Código Civil, para citar os sócios fundadores e o sócio de fato da empresa, Sr. Carlos Marques Ferreira Júnior, signatário do contrato e do recibo (peça 5, p. 1-7 deste processo) .
36. A constatação de que a assinatura da procuração, do contrato e do recibo do TC Processo 012.630/2013-6 (peça 5, p. 1-7 destes autos) é a mesma do recibo de peça 1, p. 154, comprova que o Sr. Carlos Marques Ferreira Júnior atuou em nome da empresa ABBL na execução do objeto do Convênio 203/2008.
37. Desse modo, o Relator original (peça 9) desconsiderou a personalidade jurídica da empresa ABBL para que o Sr. Carlos Marques Ferreira Júnior, sócio de fato da empresa, respondesse pessoalmente e em solidariedade com o Iatec e os Srs. Anacleto Julião de Paula Crespo e Pedro Ricardo da Silva pelo prejuízo ao erário causado em razão do recebimento de valores pagos pelo Iatec oriundos do convênio sem a comprovação de que foram efetivamente repassados às bandas, considerando as evidências presentes no TC Processo 012.630/2013-6 (peças 4 e 5 deste processo) de abuso da personalidade jurídica sob a modalidade do desvio de finalidade, uma vez que havia sinais de que a empresa fora fundada para obter ganhos ilícitos por meio de contratos irregulares firmados com a Administração Pública (peça 37) .
38. Silente nos autos e, portanto, revel, Carlos Marques Ferreira Júnior foi condenado pelo Tribunal ao ressarcimento do débito de R$ 100.000,00 e ao pagamento de multa de R$ 16.000,00 (peças 44, 45) . 
39. O fato de o recorrente não ter sido parte do Convênio 203/2008, mesmo por meio de pessoa jurídica, não impede de ser responsabilizado nesta tomada de contas especial. No presente caso, a empresa ABB L. Promoções de Espetáculos Ltda., na pessoa do Sr. Carlos Marques Ferreira Júnior, recebeu pagamentos oriundos do Convênio 203/2008 (peça 1, p. 154) , sem que fosse comprovada a correta destinação dos recursos, o que importou em enriquecimento ilícito. 
40. Ressalta-se que não se comprovou nos autos a efetiva apresentação das Bandas Corcel Negro, Magia e Anjos no 'Pré São João de Panelas/PE', assim como não se demonstrou o pagamento dos cachês dessas bandas. 
41. A alegação de que o recorrente não tinha vínculo societário ou gerencial com a empresa ABBL não se sustenta, pois a referida empresa havia lhe outorgado, via procuração pública, poderes amplos, gerais e ilimitados de gerência e administração de todas as atividades e negócios da empresa (peça 5, p. 1) . 
42. A comprovada atuação do recorrente em nome da empresa ABBL na execução do objeto do Convênio 203/2008 (peça 1, p. 154) , a desconsideração da personalidade jurídica da empresa e a citação válida do responsável (peças 37 e 38) autorizaram a responsabilização solidária do Sr. Carlos Marques Ferreira Júnior com o Iatec e seus gestores.
43. Há que se destacar que o recorrente não foi demandado por falhas na prestação de contas. A irregularidade objeto de sua citação foi o recebimento de valores pagos pelo Iatec oriundos do Convênio 203/2008 sem a comprovação de que foram efetivamente repassados às bandas.
44. A responsabilidade do Sr. Carlos Marques Ferreira Júnior poderia ser afastada caso demonstrasse que entregou ao Iatec os documentos probatórios do efetivo pagamento às bandas contratadas. 
45. Rememora-se que as declarações/carta de exclusividade (peça 1, p. 50-54) demonstram que a empresa ABBL não era efetivamente a representante legal das bandas. Assim, eventual pagamento recebido pela empresa não implica o recebimento pelas bandas.
46. Portanto, não há comprovação de que os valores repassados à empresa foram efetivamente utilizados no pagamento, ainda que em parte, do cachê das bandas.
47. Além disso, há evidências presentes no TC Processo 012.630/2013-6 (peças 4 e 5 deste processo) de que a empresa ABB L. Promoções de Espetáculos Ltda. foi aberta e utilizada com o intuito de burlar licitações e obter contratações irregulares à custa de recursos públicos. 
48. Assim, não há como acolher as razões apresentadas.
49. Em pesquisa realizada no âmbito deste Tribunal, verificou-se que o Sr. Carlos Marques Ferreira Júnior e a empresa ABB L. Promoções e Espetáculos Ltda. são partes em outras nove tomadas de contas especial que tratam de irregularidades perpetradas em convênios. 
50. Em todos os processos, a personalidade jurídica da empresa ABBL foi desconsiderada com vistas à responsabilização de Carlos Marques Ferreira Júnior. Apresenta-se, a seguir, as decisões do Tribunal proferidas nessas tomadas de contas especiais.
50.1. TC Processo 020.323/2014-0: Acórdão 3768/2018-TCU-Segunda Câmara, de relatoria do Ministro Marcos Bemquerer Costa - contas de Carlos Marques Ferreira Júnior julgadas irregulares com imputação de débito solidário de R$ 100.000,00 e aplicação de multa de R$ 17.000,00.
50.2. TC Processo 017.056/2014-4: Acórdão 6277/2016-TCU-Segunda Câmara, de relatoria do Ministro Marcos Bemquerer Costa - contas de Carlos Marques Ferreira Júnior julgadas irregulares com imputação de débito solidário de R$ 200.000,00 e aplicação de multa de R$ 30.000,00.
50.3. TC Processo 012.630/2013-6: Acórdão 13218/2016-TCU-Segunda Câmara, de relatoria do Ministro Marcos Bemquerer Costa - contas de Carlos Marques Ferreira Júnior julgadas irregulares com imputação de débito solidário de R$ 100.000,00 e aplicação de multa de R$ 15.000,00.
50.4. TC Processo 004.377/2013-3: processo de relatoria do Ministro Weder de Oliveira não julgado.
50.5. TC Processo 000.472/2015-8: Acórdão 3507/2016-TCU-Segunda Câmara, de relatoria do Ministro André Luís de Carvalho - contas de Carlos Marques Ferreira Júnior julgadas irregulares com imputação de débito solidário de R$ 100.000,00 e aplicação de multa de R$ 30.000,00.
50.6. TC Processo 024.010/2015-4: Acórdão 2475/2019-TCU-Segunda Câmara, de relatoria do Ministro André Luís de Carvalho - contas de Carlos Marques Ferreira Júnior julgadas irregulares com imputação de débito solidário de R$ 205.750,00 e aplicação multa de R$ 70.000,00.
50.7. TC Processo 008.636/2015-0: Acórdão 429/2018-TCU-Segunda Câmara, de relatoria do Ministro André Luís de Carvalho - contas de Carlos Marques Ferreira Júnior julgadas irregulares com imputação de débito solidário de R$ 93.500,00 e aplicação de multa de R$ 60.000,00.
50.8. TC Processo 000.873/2015-2: Acórdão 3772/2017-TCU-Segunda Câmara, de relatoria do Ministro André Luís de Carvalho - contas de Carlos Marques Ferreira Júnior julgadas irregulares com imputação de débito solidário de R$ 150.000,00 e aplicação de multa de R$ 50.000,00.
50.9. TC Processo 000.717/2015-0: processo de relatoria do Ministro André Luís de Carvalho não julgado.
CONCLUSÃO
51. Os documentos apresentados nos autos são incapazes de demonstrar a regular execução física e financeira do objeto do Convênio 203/2008 (Siafi 628.695) , pois não restou comprovada a efetiva apresentação das Bandas Corcel Negro, Magia e Anjo no evento 'Pré São João de Panelas/PE' e nem o recebimento do cachê pelas bandas.
52. A ausência da cópia dos cheques 850036, 850037 e 850038 de R$ 20.000,00, R$ 10.000,00 e R$ 80.000,00, respectivamente, rompeu o nexo de causalidade entre os R$ 110.000,00 depositados à conta 14.736-2 (peça 1, p. 158-159) e os dispêndios realizados por meio daqueles cheques 850036, 850037 e 850038.
53. Ainda que os documentos da peça 1, p. 147-151 fossem considerados cópias dos cheques, tais elementos de prova, em conjunto com a nota fiscal, recibo e extrato bancário (peça 1, p. 152, 154, 158, 159) , comprovariam somente o pagamento em favor da empresa ABBL e, desse modo, remanesce a falta de nexo entre os recursos do convênio e o pagamento do cachê das bandas.
54. As declarações/carta de exclusividade de representação das bandas conferidas à empresa ABBL (peça 1, p. 50-54) não configuram propriamente o contrato de exclusividade do art. 25, inciso III, da Lei 8.666/1993, porquanto, além de precárias e limitadas a data e local específicos, não definiram devidamente os poderes e direitos de representação e os deveres e obrigações das partes, entre eles, a remuneração do representante e o valor a ser percebido pelos artistas. Ademais disso, as declarações/carta de exclusividade não foram registradas em cartório.
55. Por consequência, o aparente pagamento realizado à empresa ABBL de R$ 20.000,00, R$ 10.000,00 e R$ 80.000,00 (cheques 850036, 850037 e 850038) não implica o necessário pagamento do cachê das bandas.
56. A Secex/PE (itens 18 a 23 da peça 6, p. 3-4) verificou nos autos do TC Processo 012.630/2013-6 evidências de abuso da personalidade jurídica sob a modalidade do desvio de finalidade de modo que a empresa ABBL havia sido aberta e utilizada com o intuito de burlar licitações e obter contratações irregulares à custa de recursos públicos (peças 4 e 5) . 
57. A desconsideração da personalidade jurídica da empresa ABBL (peça 9) a atuação de Carlos Marques Ferreira Júnior em nome da empresa ABBL na execução do objeto do Convênio 203/2008 (peça 1, p. 154) , os poderes de administração conferidos ao mesmo (peça 5, p. 1) e a citação válida (peças 37 e 38) autorizaram a responsabilização do recorrente pelo recebimento de valores pagos pelo Iatec oriundos do convênio (peça 1, p. 154) sem a comprovação de que foram efetivamente repassados às bandas, o que importou em enriquecimento ilícito. 
PROPOSTA DE ENCAMINHAMENTO
58. Ante o exposto, submete-se à consideração superior a análise do recurso de reconsideração interposto por Carlos Marques Ferreira Júnior contra o Acórdão 3600/2017-TCU-Segunda Câmara, propondose, com fundamento no artigo 33 da Lei 8.443/1992:
a) conhecê-lo e, no mérito, negar-lhe provimento; 
b) dar ciência às partes, à Procuradoria da República no Estado de Pernambuco, aos órgãos/entidades interessados, bem como aos demais cientificados do acórdão recorrido."
	É o Relatório.

8.1. Bruno Afonso Bezerra (OAB/PE 26.707) e Ellen Christina Lima Soares Leão (OAB/PE 21.054), representando Anacleto Julião de Paula Crespo (procurações às peças 19 e 27) e o Instituto de Apoio Técnico Especializado à Cidadania - Iatec (procurações às peças 20 e 28);
8.2. Adalberto Antônio de Melo Neto (OAB/PE 24.803) e Hamilton Pereira da Mota Júnior (OAB/PE 17.025), representando Pedro Ricardo da Silva (procuração à peça 30); e
8.3. Jose Severino da Silva Júnior (OAB/PE 16.471), representando Carlos Marques Ferreira Júnior (procuração à peça 64).

Procurador Marinus Eduardo De Vries Marsico.

TOMADA DE CONTAS ESPECIAL. CONVÊNIO. NÃO COMPROVAÇÃO DA BOA E REGULAR APLICAÇÃO DOS VALORES RECEBIDOS. CONTRATAÇÃO DE BANDAS POR INEXIGIBILIDADE DE LICITAÇÃO, MAS COM EMPRESA INTERMEDIÁRIA. FALTA DE NEXO CAUSAL ENTRE OS RECURSOS FEDERAIS REPASSADOS E AS DESPESAS REALIZADAS. CONTAS IRREGULARES, COM DÉBITO E MULTA. RECURSO DE RECONSIDERAÇÃO INTERPOSTO POR UM DOS RESPONSÁVEIS. RAZÕES RECURSAIS INSUFICIENTES PARA REFORMAR A DELIBERAÇÃO CONDENATÓRIA. RECURSO CONHECIDO, PORÉM IMPROVIDO QUANTO AO MÉRITO.

TOMADA DE CONTAS ESPECIAL (TCE)

Secretaria de Recursos (Serur).

Conforme consignado no Relatório precedente, trata-se de Tomada de Contas Especial (TCE) , ora em fase de Recurso de Reconsideração (peça 65) interposto pelo Sr. Carlos Marques Ferreira Júnior contra o Acórdão 3600/2017-TCU-Segunda Câmara (peça 44) , mediante o qual esta Corte de Contas, sob a relatoria do eminente Ministro Marcos Bemquerer Costa, decidiu julgar irregulares as contas daquele responsável, assim como de outros arrolados nos autos, condenando-os solidariamente ao ressarcimento da quantia de R$ 100.000,00, em valores originais que reportam a 23/8/2008, e aplicando-lhes multa no valor individual de 16.000,00, tudo em razão da impugnação total das despesas do Convênio 203/2008 (peça 1, p. 103-124) , registrado no Sistema Integrado de Administração Financeira do Governo Federal (Siafi) sob o número 628695 e firmado entre o Ministério do Turismo (MTur) e o Instituto de Apoio Técnico Especializado à Cidadania (Iatec) com o objetivo de "incentivar o turismo, por meio da implementação do Projeto intitulado 'Pré São João de Panelas-PE', conforme Projeto Básico e Plano de Trabalho aprovado" (peça 1, p. 103) .
2.	No que tange à admissibilidade, ratifico o despacho por mim proferido em 18/4/2018 (peça 78) , mediante o qual, acolhendo a análise empreendida às peças 75 e 76 pela Secretaria de Recursos (Serur) , unidade técnica encarregada de instruir o presente feito nesta etapa processual, decidi conhecer do recurso em tela, eis que preenchidos os requisitos constantes dos arts. 32, inciso I, e 33 da Lei 8.443, de 16/7/1992, combinados com o art. 285 do Regimento Interno do TCU, suspendendo-se os efeitos dos subitens 9.1, 9.2 e 9.4 da deliberação recorrida.
3.	Quanto ao mérito, manifesto-me, desde já, de acordo com o desfecho processual sugerido pela unidade instrutiva e pelo Ministério Público de Contas, qual seja, conhecer do Recurso de Reconsideração em tela e, no mérito, negar-lhe provimento. Faço isso, entretanto, por fundamentos ligeiramente distintos daqueles lançados na instrução de peça 117, conforme passo a consignar.
4.	Faço constar, inicialmente, meu entendimento no sentido de que a contratação de apresentações artísticas por inexigibilidade de licitação nos moldes que repetidamente vinha sendo feita sem a devida observância à Lei 8.666, de 21/6/1993, não justifica, por si só, a imputação de débito ao prefeito responsável por esta contratação. Nesse sentido, aliás, costumo citar diversos precedentes desta Corte de Contas, a exemplo dos Acórdãos 1.965/2019, 8.596/2016 e 1.590/2015, só para mencionar alguns deste egrégio Colegiado, os quais foram relatados, respectivamente, pelos Ministros André Luís de Carvalho, Ana Arraes e Marcos Bemquerer Costa, sem contar outros tantos de minha relatoria (v.g. os Acórdãos 2.459/2019, 2.256/2019, 1.638/2019 e 7.608/2017, também de 2ª Câmara) .
5.	O mais recente desses precedentes (Acórdão 1965/2019-TCU-Segunda Câmara) traz, aliás, pertinentes considerações sobre a exigência extralegal e extracontratual de documentação probatória para fins de demonstração da boa e regular aplicação de recursos públicos. Permito-me colacionar abaixo as referidas considerações, lançadas pelo eminente Ministro André Luís de Carvalho no Voto proferido à época por Sua Excelência:
"7. Como visto, após atestar a execução do convênio por meio do acompanhamento in loco, o MTur solicitou o envio de documentos complementares (fotografias, filmagens, material de divulgação e declaração individual dos prestadores de serviço) , tendo a falta de apresentação dessa documentação ensejado a reprovação da execução físico-financeira do ajuste.
8. A apresentação da aludida documentação complementar não figuraria, todavia, entre os deveres impostos ao convenente pelas normas regulamentares e pelo termo de convênio, de sorte que a ausência de apresentação dos documentos complementares não pode, por si só, resultar no suposto débito.
9. Essa exigência não estaria prevista na IN STN n.º 1, de 1997, nem, tampouco, no Decreto n.º 6.555, de 8/9/2008, no Decreto n.º 5.504, de 5/8/2005, ou no Decreto n.º 6.170, de 25/06/2007, não estando prevista, ainda, na Portaria Interministerial n.º 127, de 29/05/2008, nem na Instrução Normativa 31, de 10/09/2003, da então Secretaria de Comunicação de Governo e Gestão Estratégica da Presidência da República." (negrito não consta no original) 
6.	No caso em estudo, verifica-se que o Termo de Convênio 203/2008 (peça 1, p. 103-124) não traz qualquer exigência relacionada à comprovação, por meio de fotografias ou vídeos, das apresentações artísticas previstas no Plano de Trabalho - Bandas Corcel Negro, Magia e Anjo (peça 1, p. 41) -, cabendo ressaltar que a "comprovação, por meio de fotografia, jornal, vídeo etc." prevista na alínea "m" do parágrafo primeiro da Cláusula Décima do Termo de Convênio 203/2008 (peça 1, p. 117) se refere exclusivamente à "fixação da logomarca do Ministério do Turismo no material promocional", o que, aliás, restou atendido à peça 26, p. 108-113 destes autos. Tal meio de prova, entretanto, não pode ser exigido em relação aos shows realizados no "Pré São João de Panelas-PE".
7.	Com finalidades igualmente restritas - e, portanto, não aplicáveis às apresentações artísticas - as fotografias exigidas nas alíneas "q" e "r" daquele mesmo parágrafo primeiro (peça 1, p. 117) , vinculadas exclusivamente à comprovação de "anúncio em outdoor, frontlight ou luminoso" e de "banners, faixas, troféus e medalhas, de cada peça afixada ou entregue".
8.	Não custa frisar que, segundo o Plano de Trabalho do Convênio 203/2008 (peça 1, p. 37-46) , os R$ 110.000,00 previstos para execução da avença - dos quais R$ 100.000,00 foram arcados pela União - estavam destinados apenas à contratação das bandas Corcel Negro, Magia e Anjo, não tendo sido prevista qualquer verba para divulgação do evento pactuado, o que torna inaplicáveis ao caso em tela as supramencionadas alíneas "q" e "r" do parágrafo primeiro da Cláusula Décima do Termo de Convênio.
9.	Nessas circunstâncias, entendo inviável querer adotar como causa para impugnação da prestação de contas relativa ao Convênio 203/2008 a inexistência de fotografias que comprovem a efetiva apresentação das bandas previstas no Plano de Trabalho da aludida avença. No caso em tela, inclusive, fotografias até foram apresentadas com essa finalidade extralegal e extracontratual (peça 26, p. 108-113) , mas foram consideradas insuficientes.
10.	Inobstante essa ressalva - relacionada ao que anunciei no início deste voto como ligeira divergência deste relator frente aos fundamentos lançados na instrução de peça 117 -, entendo que algumas falhas alusivas à execução financeira do Convênio 203/2008 - essas, sim, desalinhadas de determinadas previsões normativas e contratuais - respaldam suficientemente a condenação em débito dos responsáveis em epígrafe.
11.	A primeira delas diz respeito ao fato de que o documento fiscal emitido no valor de R$ 110.000,00 pela empresa ABB L. Promoções e Espetáculos Ltda., contratada por inexigibilidade de licitação pela instituição convenente, não fez referência ao ajuste, o que afronta o art. 30 da Instrução Normativa da Secretaria do Tesouro Nacional (IN/STN) nº 1, de 15/1/1997, expressamente previsto como normativo de regência no preâmbulo do convênio firmado entre o MTur e o Iatec (peça 1, p. 103) .
12.	Essa falha caracterizou, ainda, descumprimento às Cláusulas Nona, caput, e Décima, parágrafo quarto, do próprio termo de ajuste, as quais exigem, em essência, a indicação do número do convênio em "faturas, recibos, notas fiscais e quaisquer outros documentos comprobatórios de despesas" (peça 1, p. 115 e 119; negrito não consta no original) .
13.	Outra falha na execução financeira do Convênio 203/2008 consiste no fato de que os documentos juntados à peça 1, p. 147-151, pelo Iatec a título de prestação de contas, contendo informações sobre os cheques por ela emitidos no âmbito da avença, mesmo que analisados em confronto com os extratos bancários da conta específica do convênio (peça 1, p. 158-159) , não permitem concluir que os R$ 110.000,00 afetos ao ajuste em tela teriam sido realmente repassados à empresa ABB L., contratada para execução do objeto pactuado, o que precisa ser demonstrado para fins de reconhecimento do nexo de causalidade entre os recursos públicos repassados à convenente e a realização de despesas no objeto pactuado, lembrando que o Iatec se obrigou a movimentar os referidos recursos de modo a possibilitar que "fique identificada sua destinação e, no caso de pagamento, o credor" (Cláusula Terceira, inciso II, alínea "b"; peça 1, p. 107) , obrigação esta repisada na Cláusula Quarta, parágrafo segundo, do Termo de Convênio (peça 1, p. 111) .
14.	Digno de nota, ainda, outro indício de irregularidade na execução financeira do Convênio 203/2008, consubstanciado no fato de que, a despeito de ter sido expedida apenas uma nota fiscal no valor total avençado (R$ 110.000,00; peça 1, p. 152) , a convenente informa ter emitido três cheques (R$ 20.000,00; R$ 10.000,00 e R$ 80.000,00; peça 1, p. 147-151) , os quais, entretanto, não têm qualquer correlação com os valores estimados no Plano de Trabalho para pagamento de cada uma das três apresentações artísticas nele previstas (peça 1, p. 41) e efetivamente contratados (peça 26, p. 40 e 86) , quais sejam, R$ 50.000,00 para a Banda Corcel Negro, outros R$ 50.000,00 para a Banda Magia e R$ 10.000,00 para a Banda Anjo.
15.	Além das falhas de cunho financeiro mencionadas acima, outras duas irregularidades se somam às causas para a impugnação da prestação de contas do Convênio 203/2008, quais sejam:
	a) ausência de declaração subscrita por autoridade local, que não seja o convenente, atestando a realização do evento, contrariando a alínea "p" do parágrafo primeiro da Cláusula Décima do termo de ajuste (peça 1, p. 117) ; e
	b) não apresentação de cópia do termo de contrato firmado com a empresa ABB L. Promoções e Espetáculos Ltda., afrontando a alínea "l" daquele mesmo parágrafo primeiro (peça 1, p. 117) .
16.	Nesse cenário, diferentemente do que se deu nos sete precedentes a que faço alusão no quarto parágrafo deste Voto, entendo haver nos presentes autos fundamentos fáticos e jurídicos suficientes para a imputação de débito aos responsáveis em epígrafe, inclusive ao Sr. Carlos Marques Ferreira Júnior, ora recorrente, cuja responsabilização na presente TCE encontra-se devidamente fundamentada, tanto no Relatório e Voto que respaldam o Acórdão 3600/2017-TCU-Segunda Câmara (peças 45 e 46) , quanto na instrução de mérito elaborada pela Serur na presente etapa processual (peça 117) , não me parecendo necessário tecer quaisquer considerações adicionais.
17.	No caso do recorrente, aliás, ouso afirmar que sua condenação em débito se justificaria mesmo na hipótese de virem a ser apresentados em sua completude os documentos exigidos, normativa e contratualmente, a título de prestação de contas.
18.	E assim penso, considerando os indícios de ilicitudes que recaem sobre o referido agente, a exemplo da utilização da empresa ABB L. Promoções e Espetáculos Ltda. para fraudar licitações, inclusive mediante inexigibilidade licitatória sem a devida observância a preceitos da Lei 8.666/1993, indícios estes que, aliás, segundo consistente fundamentação aduzida pela Secretaria do TCU no Estado de Pernambuco (SEC-PE) e acolhida pelo nobre relator a quo (peças 6-9) , justificaram a desconsideração da personalidade jurídica da aludida empresa para fins de responsabilização de seu representante e administrador de fato, Sr. Carlos Marques Ferreira Júnior.
19.	Nessas circunstâncias, entendo não haver razão para se reformar o Acórdão 3600/2017-TCU-Segunda Câmara, cujos fundamentos ratifico na íntegra, devendo este Tribunal, por conseguinte, negar provimento ao Recurso de Reconsideração em análise.
20.	Com essas ponderações, encerro meu pronunciamento, mas não sem antes deixar consignado que, em relação às demais questões ventiladas na presente etapa processual, adoto como razões de decidir, naquilo que não divergem da fundamentação ora apresentada, a análise e as conclusões da Serur (peça 117) .
	Ante o exposto, em consonância com os pareceres precedentes, VOTO pela adoção da minuta de acórdão que ora submeto à apreciação deste Colegiado.
TCU, Sala das Sessões Ministro Luciano Brandão Alves de Souza, em 17 de março de 2020.
AROLDO CEDRAZ 
Relator